---
title: "Project Week 1"
author: "Ananda Putra Wijaya/G1401221111"
date: "2024-08-24"
output: html_document
---

# Library

```{r}
library(forecast)
library(graphics)
library(TTR)
library(TSA)
library(rio)
library(ggplot2)
```

# Import Data

```{r}
dataa<-read.csv("C:/Users/nndap/OneDrive/Desktop/Tugas & Misc/Semester 5/Metode Peramalan Deret Waktu/Data.csv")
dataa
```

```{r}
View(dataa)
str(dataa)
dim(dataa)
```
# Mengubah data menjadi data deret waktu

```{r}
datats<-ts(dataa$Jumlah)
summary(datats)
```
# Plot awal data

```{r}
ts.plot(datats, xlab="Time Period ", ylab="Reading", 
        main = "Time Series Plot")
points(datats)
```
## Single Moving Average & Double Moving Average

### Membagi data latih dan data uji

```{r}
train<-dataa[1:80,]
uji<-dataa[81:100,]
traints1<-ts(train$Jumlah)
testts1<-ts(uji$Jumlah)
```

### Plot masing-masing data

```{r}
plot#eksplorasi keseluruhan data
plot(datats, col="red",main="Plot semua data")
points(datats)

#eksplorasi data latih
plot(traints1, col="blue",main="Plot data latih")
points(traints1)

#eksplorasi data uji
plot(testts1, col="blue",main="Plot data uji")
points(testts1)
```
### Plot gabungan

```{r}
plot.gabung<-ggplot() + 
  geom_line(data = train, aes(x = Periode, y = Jumlah, col = "Data Latih")) +
  geom_line(data = uji, aes(x = Periode, y = Jumlah, col = "Data Uji")) +
  labs(x = "Periode Waktu", y = "Jumlah", color = "Legend") +
  scale_colour_manual(name="Keterangan:", breaks = c("Data Latih", "Data Uji"),
                      values = c("blue", "red")) + 
  theme_bw() + theme(legend.position = "bottom",
                     plot.caption = element_text(hjust=0.5, size=12))
plot.gabung
```

###  Single Moving Average (SMA)

```{r}
dataSMA<-SMA(traints1,n=4)
dataSMA
```
#### Data ramal 1 periode SMA

```{r}
ramalSMA<-c(NA,dataSMA)
ramalSMA
```
#### Data ramal 20 periode(sesuai jumlah data uji) SMA

```{r}
data.gab<-cbind(aktual=c(traints1,rep(NA,20)),pemulusan=c(dataSMA,rep(NA,20)),ramalan=c(ramalSMA,rep(ramalSMA[length(ramalSMA)],19)))
data.gab
```
#### Plot ramal SMA

```{r}
ts.plot(datats, xlab="Time Period ", ylab="Jumlah", main= "SMA N=4 Data Jumlah")
points(datats)
lines(data.gab[,2],col="green",lwd=2)
lines(data.gab[,3],col="red",lwd=2)
legend("topleft",c("data aktual","data pemulusan","data peramalan"), lty=8, col=c("black","green","red"), cex=0.5)
```

#### Selanjutnya perhitungan akurasi *data training* dilakukan dengan ukuran akurasi *Sum Squares Error* (SSE), *Mean Square Error* (MSE) dan *Mean Absolute Percentage Error* (MAPE). 

```{r}
error_train.sma = traints1-ramalSMA[1:length(traints1)]
SSE_train.sma = sum(error_train.sma[5:length(traints1)]^2)
MSE_train.sma = mean(error_train.sma[5:length(traints1)]^2)
MAPE_train.sma = mean(abs((error_train.sma[5:length(traints1)]/traints1[5:length(traints1)])*100))

akurasi_train.sma <- matrix(c(SSE_train.sma, MSE_train.sma, MAPE_train.sma))
row.names(akurasi_train.sma)<- c("SSE", "MSE", "MAPE")
colnames(akurasi_train.sma) <- c("Akurasi m = 4")
akurasi_train.sma
```
Nilai MAPE pemulusan SMA pada data latih adalah 65%.

#### Selanjutnya perhitungan akurasi *data uji* dilakukan dengan ukuran akurasi *Sum Squares Error* (SSE), *Mean Square Error* (MSE) dan *Mean Absolute Percentage Error* (MAPE). 

```{r}
error_uji.sma = testts1-data.gab[81:100,3]
SSE_uji.sma = sum(error_uji.sma^2)
MSE_uji.sma = mean(error_uji.sma^2)
MAPE_uji.sma = mean(abs((error_uji.sma/testts1*100)))

akurasi_test.sma <- matrix(c(SSE_uji.sma, MSE_uji.sma, MAPE_uji.sma))
row.names(akurasi_test.sma)<- c("SSE", "MSE", "MAPE")
colnames(akurasi_test.sma) <- c("Akurasi m = 4")
akurasi_test.sma
```

Nilai MAPE pemulusan SMA pada data uji adalah 32%.

### Double Moving Average

```{r}
dma <- SMA(dataSMA, n = 4)
At <- 2*dataSMA - dma
Bt <- 2/(4-1)*(dataSMA - dma)
dataDMA<- At+Bt
ramalDMA<- c(NA, dataDMA)

t = 1:20
f = c()

for (i in t) {
  f[i] = At[length(At)] + Bt[length(Bt)]*(i)
}

data.gab2 <- cbind(aktual = c(traints1,rep(NA,20)), pemulusan1 = c(dataSMA,rep(NA,20)),pemulusan2 = c(dataDMA, rep(NA,20)),At = c(At, rep(NA,20)), Bt = c(Bt,rep(NA,20)),ramalan = c(ramalDMA, f[-1]))
data.gab2

```

Hasil Pemulusan DMA
```{r}
ts.plot(datats, xlab="Time Period ", ylab="Sales", main= "DMA N=4 Data Jumlah")
points(datats)
lines(data.gab2[,3],col="green",lwd=2)
lines(data.gab2[,6],col="red",lwd=2)
legend("topleft",c("data aktual","data pemulusan","data peramalan"), lty=8, col=c("black","green","red"), cex=0.8)

```
Perhitungan nilai keakuratan *data latih* DMA
```{r}
error_train.dma = traints1-ramalDMA[1:length(traints1)]
SSE_train.dma = sum(error_train.dma[8:length(traints1)]^2)
MSE_train.dma = mean(error_train.dma[8:length(traints1)]^2)
MAPE_train.dma = mean(abs((error_train.dma[8:length(traints1)]/traints1[8:length(traints1)])*100))

akurasi_train.dma <- matrix(c(SSE_train.dma, MSE_train.dma, MAPE_train.dma))
row.names(akurasi_train.dma)<- c("SSE", "MSE", "MAPE")
colnames(akurasi_train.dma) <- c("Akurasi m = 4")
akurasi_train.dma
```
Nilai MAPE keakuratan *data latih *yang didapat sebesar 65%.

Perhitungan nilai keakuratan *data uji* DMA
```{r}
error_test.dma = testts1-data.gab2[81:100,6]
SSE_test.dma = sum(error_test.dma^2)
MSE_test.dma = mean(error_test.dma^2)
MAPE_test.dma = mean(abs((error_test.dma/testts1*100)))

akurasi_test.dma <- matrix(c(SSE_test.dma, MSE_test.dma, MAPE_test.dma))
row.names(akurasi_test.dma)<- c("SSE", "MSE", "MAPE")
colnames(akurasi_test.dma) <- c("Akurasi m = 4")
akurasi_test.dma
```
Nilai MAPE keakuratan *data uji* didapat sebesar 32%.

Pada data Training, metode SMA lebih baik karena nilai MAPE SMA didapat sebesar 65% dibandingkan dengan nilai MAPE DMA yakni 65%. Sedangkan pada data uji, metode DMA sama baiknya karena nilai MAPE yang didapat sebesar 32% sama sepert nilai MAPE SMA yakni 32%

## Single Exponential Smoothing & Double Exponential Smoothing

### Membagi data latih dan data uji

```{r}
train2<-dataa[1:80,]
test2<-dataa[81:100,]
traints2 <- ts(train2$Jumlah)
testts2 <- ts(test2$Jumlah)
```

### Plot masing-masing data

```{r}
plot(dataa, col="black",main="Plot semua data")
points(datats)

plot(traints2, col="red",main="Plot data latih")
points(traints2)

plot(testts2, col="blue",main="Plot data uji")
points(testts2)
```
### Plot Gabungan

```{r}
ggplot() + 
  geom_line(data = train2, aes(x = Periode, y = Jumlah, col = "Data Latih")) +
  geom_line(data = test2, aes(x = Periode, y = Jumlah, col = "Data Uji")) +
  labs(x = "Periode Waktu", y = "Membaca", color = "Legend") +
  scale_colour_manual(name="Keterangan:", breaks = c("Data Latih", "Data Uji"),
                      values = c("blue", "red")) + 
  theme_bw() + theme(legend.position = "bottom",
                     plot.caption = element_text(hjust=0.5, size=12))
```

### Single Exponential Smoothing

#### SES menggunakan fungsi ses()

```{r}
#Cara 1 (fungsi ses)
ses.1 <- ses(traints2, h = 10, alpha = 0.2)
plot(ses.1)
ses.1

ses.2<- ses(traints2, h = 10, alpha = 0.7)
plot(ses.2)
ses.2
```

```{r}
autoplot(ses.1) +
  autolayer(fitted(ses.1), series="Fitted") +
  ylab("Membaca") + xlab("Periode")

autoplot(ses.2) +
  autolayer(fitted(ses.2), series="Fitted") +
  ylab("Membaca") + xlab("Periode")
```
#### SES menggunakan fungsi Holtwinter

```{r}
#Cara 2 (fungsi Holtwinter)
ses1<- HoltWinters(traints2, gamma = FALSE, beta = FALSE, alpha = 0.2)
plot(ses1)

#ramalan
ramalan1<- forecast(ses1, h=20)
ramalan1

ses2<- HoltWinters(traints2, gamma = FALSE, beta = FALSE, alpha = 0.7)
plot(ses2)

#ramalan
ramalan2<- forecast(ses2, h=20)
ramalan2
```

```{r}
#SES
ses.opt <- ses(traints2, h = 20, alpha = NULL)
plot(ses.opt)
ses.opt

#Lamda Optimum Holt Winter
sesopt<- HoltWinters(traints2, gamma = FALSE, beta = FALSE,alpha = NULL)
sesopt
plot(sesopt)

#ramalan
ramalanopt<- forecast(sesopt, h=20)
ramalanopt
```

#### Akurasi Data Latih

```{r}
#Keakuratan Metode
#Pada data training
SSE1<-ses1$SSE
MSE1<-ses1$SSE/length(traints2)
RMSE1<-sqrt(MSE1)

akurasi1 <- matrix(c(SSE1,MSE1,RMSE1))
row.names(akurasi1)<- c("SSE", "MSE", "RMSE")
colnames(akurasi1) <- c("Akurasi lamda=0.2")
akurasi1

SSE2<-ses2$SSE
MSE2<-ses2$SSE/length(traints2)
RMSE2<-sqrt(MSE2)

akurasi2 <- matrix(c(SSE2,MSE2,RMSE2))
row.names(akurasi2)<- c("SSE", "MSE", "RMSE")
colnames(akurasi2) <- c("Akurasi lamda=0.7")
akurasi2

#Cara Manual
fitted1<-ramalan1$fitted
sisaan1<-ramalan1$residuals
head(sisaan1)

resid1<-train2$Jumlah-ramalan1$fitted
head(resid1)
```

```{r}
#Cara Manual
SSE.1=sum(sisaan1[2:length(traints2)]^2)
SSE.1

MSE.1 = SSE.1/length(traints2)
MSE.1

MAPE.1 = sum(abs(sisaan1[2:length(traints2)]/traints2[2:length(traints2)])*
               100)/length(traints2)
MAPE.1

akurasi.1 <- matrix(c(SSE.1,MSE.1,MAPE.1))
row.names(akurasi.1)<- c("SSE", "MSE", "MAPE")
colnames(akurasi.1) <- c("Akurasi lamda=0.2")
akurasi.1

fitted2<-ramalan2$fitted
sisaan2<-ramalan2$residuals
head(sisaan2)

resid2<-train2$Jumlah-ramalan2$fitted
head(resid2)

SSE.2=sum(sisaan2[2:length(traints2)]^2)
SSE.2

MSE.2 = SSE.2/length(traints2)
MSE.2

MAPE.2 = sum(abs(sisaan2[2:length(traints2)]/traints2[2:length(traints2)])*
               100)/length(traints2)
MAPE.2

akurasi.2 <- matrix(c(SSE.2,MSE.2,MAPE.2))
row.names(akurasi.2)<- c("SSE", "MSE", "MAPE")
colnames(akurasi.2) <- c("Akurasi lamda=0.7")
akurasi.2
```

Dengan menggunakan parameter $\lambda=0,2$ menghasilkan nilai akurasi yang paling baik dibandingkan $\lambda=0,7$, yakni sebesar 54%.

#### Akurasi Data Uji

```{r}
selisih1<-ramalan1$mean-test2$Jumlah
SSEtesting1<-sum(selisih1^2)
MSEtesting1<-SSEtesting1/length(test2)

selisih2<-ramalan2$mean-test2$Jumlah
SSEtesting2<-sum(selisih2^2)
MSEtesting2<-SSEtesting2/length(test2)

selisihopt<-ramalanopt$mean-test2$Jumlah
SSEtestingopt<-sum(selisihopt^2)
MSEtestingopt<-SSEtestingopt/length(test2)

akurasitesting1 <- matrix(c(SSEtesting1,SSEtesting2,SSEtestingopt))
row.names(akurasitesting1)<- c("SSE1", "SSE2", "SSEopt")
akurasitesting1

akurasitesting2 <- matrix(c(MSEtesting1,MSEtesting2,MSEtestingopt))
row.names(akurasitesting2)<- c("MSE1", "MSE2", "MSEopt")
akurasitesting2
```

#### Cara lain

```{r}
accuracy(ramalanopt,test2$Jumlah)
```

### Double Exponential Smoothing

```{r}
#Lamda=0.2 dan gamma=0.2
des.1<- HoltWinters(traints2, gamma = FALSE, beta = 0.2, alpha = 0.2)
plot(des.1)

#ramalan
ramalandes1<- forecast(des.1, h=20)
ramalandes1

#Lamda=0.6 dan gamma=0.3
des.2<- HoltWinters(traints2, gamma = FALSE, beta = 0.3, alpha = 0.6)
plot(des.2)

#ramalan
ramalandes2<- forecast(des.2, h=20)
ramalandes2
```

Membandingkan plot data latih dan data uji.
```{r}
#Visually evaluate the prediction
plot(datats)
lines(des.1$fitted[,1], lty=2, col="blue")
lines(ramalandes1$mean, col="red")
```

Mencari nilai parameter optimum
```{r}
#Lamda dan gamma optimum
des.opt<- HoltWinters(traints2, gamma = FALSE)
des.opt
plot(des.opt)

#ramalan
ramalandesopt<- forecast(des.opt, h=20)
ramalandesopt
```

#### Akurasi Data Latih

```{r}

#Akurasi Data Training
ssedes.train1<-des.1$SSE
msedes.train1<-ssedes.train1/length(traints2)
sisaandes1<-ramalandes1$residuals
head(sisaandes1)

mapedes.train1 <- sum(abs(sisaandes1[3:length(traints2)]/traints2[3:length(traints2)])
                      *100)/length(traints2)

akurasides.1 <- matrix(c(ssedes.train1,msedes.train1,mapedes.train1))
row.names(akurasides.1)<- c("SSE", "MSE", "MAPE")
colnames(akurasides.1) <- c("Akurasi lamda=0.2 dan gamma=0.2")
akurasides.1

ssedes.train2<-des.2$SSE
msedes.train2<-ssedes.train2/length(traints2)
sisaandes2<-ramalandes2$residuals
head(sisaandes2)

mapedes.train2 <- sum(abs(sisaandes2[3:length(traints2)]/traints2[3:length(traints2)])
                      *100)/length(traints2)

akurasides.2 <- matrix(c(ssedes.train2,msedes.train2,mapedes.train2))
row.names(akurasides.2)<- c("SSE", "MSE", "MAPE")
colnames(akurasides.2) <- c("Akurasi lamda=0.6 dan gamma=0.3")
akurasides.2
```

Dengan menggunakan lambda = 0.2 dan gamma = 0.2, didapat nilai MAPE yang lebih kecil, artinya parameter lambda dan gamma = 0.2 memberikan hasil yang lebih baik daripada lambda = 0.6 dan gamma = 0.3

#### Akurasi Data Uji

```{r}
#Akurasi Data Testing
selisihdes1<-ramalandes1$mean-test2$Jumlah
selisihdes1

SSEtestingdes1<-sum(selisihdes1^2)
MSEtestingdes1<-SSEtestingdes1/length(test2$Jumlah)
MAPEtestingdes1<-sum(abs(selisihdes1/test2$Jumlah)*100)/length(test2$Jumlah)

selisihdes2<-ramalandes2$mean-test2$Jumlah
selisihdes2

SSEtestingdes2<-sum(selisihdes2^2)
MSEtestingdes2<-SSEtestingdes2/length(test2$Jumlah)
MAPEtestingdes2<-sum(abs(selisihdes2/test2$Jumlah)*100)/length(test2$Jumlah)

selisihdesopt<-ramalandesopt$mean-test2$Jumlah
selisihdesopt

SSEtestingdesopt<-sum(selisihdesopt^2)
MSEtestingdesopt<-SSEtestingdesopt/length(test2$Jumlah)
MAPEtestingdesopt<-sum(abs(selisihdesopt/test2$Jumlah)*100)/length(test2$Jumlah)

akurasitestingdes <-
  matrix(c(SSEtestingdes1,MSEtestingdes1,MAPEtestingdes1,SSEtestingdes2,MSEtestingdes2,
           MAPEtestingdes2,SSEtestingdesopt,MSEtestingdesopt,MAPEtestingdesopt),
         nrow=3,ncol=3)
row.names(akurasitestingdes)<- c("SSE", "MSE", "MAPE")
colnames(akurasitestingdes) <- c("des ske1","des ske2","des opt")
akurasitestingdes
```

#### Perbandingan SES dengan DES

```{r}
MSEfull <-
  matrix(c(MSEtesting1,MSEtesting2,MSEtestingopt,MSEtestingdes1,MSEtestingdes2,
           MSEtestingdesopt),nrow=3,ncol=2)
row.names(MSEfull)<- c("ske 1", "ske 2", "ske opt")
colnames(MSEfull) <- c("SES","DES")
MSEfull
```
Berdasarkan nilai akurasi MSE, metode DES lebih baik dibandingkan metode SES. Hal ini dikarenakan nilai MES pada metode DES lebih kecil dibandingkan metode SES.

#### Akurasi DES

```{r}
accuracy(ramalandesopt,test2$Jumlah)
```

### Pemulusan Data Musiman

```{r}
datats3<-ts(dataa$Jumlah)
```

### Pembagian data latih dan data uji

```{r}
train3<-dataa[1:80,2]
uji3<-dataa[81:100,2]
traints3<-ts(train3,frequency = 5)
ujits3<-ts(uji3,frequency = 5)
```

### Eksplorasi data

```{r}
plot(datats3, col="red",main="Plot semua data")
points(datats3)

plot(traints3, col="blue",main="Plot data latih")
points(traints3)

plot(ujits3, col="green",main="Plot data uji")
points(ujits3)
```
### Winter Aditif

#### Pemulusan

```{r}
winter1 <- HoltWinters(traints3,alpha=0.2,beta=0.1,gamma=0.1,seasonal = "additive")
winter1$fitted
xhat1 <- winter1$fitted[,2]

winter1.opt<- HoltWinters(traints3, alpha= NULL,  beta = NULL, gamma = NULL, seasonal = "additive")
winter1.opt
winter1.opt$fitted
xhat1.opt <- winter1.opt$fitted[,2]
```

#### Peramalan

```{r}
forecast1 <- predict(winter1, n.ahead = 20)
forecast1.opt <- predict(winter1.opt, n.ahead = 20)
```

#### Plot DW

```{r}
plot(traints3,main="Winter 0.2;0.1;0.1",type="l",col="black",
     xlim=c(1,25),pch=12)
lines(xhat1,type="l",col="red")
lines(xhat1.opt,type="l",col="blue")
lines(forecast1,type="l",col="red")
lines(forecast1.opt,type="l",col="blue")
legend("topleft",c("Actual Data",expression(paste(winter1)),
                   expression(paste(winter1.opt))),cex=0.5,
       col=c("black","red","blue"),lty=1)
```

#### Akurasi Data Latih

```{r}
SSE1<-winter1$SSE
MSE1<-winter1$SSE/length(traints3)
RMSE1<-sqrt(MSE1)
akurasi1 <- matrix(c(SSE1,MSE1,RMSE1))
row.names(akurasi1)<- c("SSE", "MSE", "RMSE")
colnames(akurasi1) <- c("Akurasi")
akurasi1

SSE1.opt<-winter1.opt$SSE
MSE1.opt<-winter1.opt$SSE/length(traints3)
RMSE1.opt<-sqrt(MSE1.opt)
akurasi1.opt <- matrix(c(SSE1.opt,MSE1.opt,RMSE1.opt))
row.names(akurasi1.opt)<- c("SSE1.opt", "MSE1.opt", "RMSE1.opt")
colnames(akurasi1.opt) <- c("Akurasi")
akurasi1.opt

akurasi1.train = data.frame(Model_Winter.Latih = c("Winter 1","Winter1 optimal"),
                            Nilai_SSE=c(SSE1,SSE1.opt),
                            Nilai_MSE=c(MSE1,MSE1.opt),Nilai_RMSE=c(RMSE1,RMSE1.opt))
akurasi1.train
```
Berdasarkan nilai RMSE, metode Winter Aditif dengan parameter optimal menghasilkan nilai RMSE yang lebih kecil, sehingga dapat disimpulkan bahwa metode Winter Aditif Optimal lebih baik. 

#### Akurasi Data Uji

```{r}
forecast1<-data.frame(forecast1)
ujits3df<-data.frame(ujits3)
selisih1<-forecast1-ujits3df
SSEtesting1<-sum(selisih1^2)
MSEtesting1<-SSEtesting1/length(ujits3df)
RMSEtesting1<-sqrt(MSEtesting1)


forecast1.opt<-data.frame(forecast1.opt)
selisih1.opt<-forecast1.opt-ujits3df
SSEtesting1.opt<-sum(selisih1.opt^2)
MSEtesting1.opt<-SSEtesting1.opt/length(ujits3df)
RMSEtesting1.opt<-sqrt(MSEtesting1.opt)


akurasi1.uji<-data.frame("Nilai RMSE Uji",RMSEtesting1,RMSEtesting1.opt)
akurasi1.uji
```
Pada pengujian akurasi RMSE pada data uji, metode Winter dengan parameter optimal menghasilkan nilai RMSE yang lebih besar, sehingga dapat disimpulkan bahwa metode Winter dengan parameter alpha=0.2,beta=0.1,gamma=0.1 lebih baik. 

### Winter Multiplikatif

#### Pemulusan

```{r}
winter2 <- HoltWinters(traints3,alpha=0.2,beta=0.1,gamma=0.3,seasonal = "multiplicative")
winter2$fitted
xhat2 <- winter2$fitted[,2]

winter2.opt<- HoltWinters(traints3, alpha= NULL,  beta = NULL, gamma = NULL, seasonal = "multiplicative")
winter2.opt$fitted
xhat2.opt <- winter2.opt$fitted[,2]
```

#### Peramalan

```{r}
forecast2 <- predict(winter2, n.ahead = 20)
forecast2.opt <- predict(winter2.opt, n.ahead = 20)
```

#### Plot DW

```{r}
plot(traints3,main="Winter 0.2;0.1;0.1",type="l",col="black",
     xlim=c(1,25),pch=12)
lines(xhat2,type="l",col="red")
lines(xhat2.opt,type="l",col="blue")
lines(forecast2,type="l",col="red")
lines(forecast2.opt,type="l",col="blue")
legend("topleft",c("Actual Data",expression(paste(winter2)),
                   expression(paste(winter2.opt))),cex=0.5,
       col=c("black","red","blue"),lty=1)
```

#### Akurasi Data Latih

```{r}
SSE2<-winter2$SSE
MSE2<-winter2$SSE/length(traints3)
RMSE2<-sqrt(MSE2)
akurasi1 <- matrix(c(SSE2,MSE2,RMSE2))
row.names(akurasi1)<- c("SSE2", "MSE2", "RMSE2")
colnames(akurasi1) <- c("Akurasi lamda=0.2")
akurasi1

SSE2.opt<-winter2.opt$SSE
MSE2.opt<-winter2.opt$SSE/length(traints3)
RMSE2.opt<-sqrt(MSE2.opt)
akurasi1.opt <- matrix(c(SSE2.opt,MSE2.opt,RMSE2.opt))
row.names(akurasi1.opt)<- c("SSE2.opt", "MSE2.opt", "RMSE2.opt")
colnames(akurasi1.opt) <- c("Akurasi")
akurasi1.opt

akurasi2.train = data.frame(Model_Winter = c("Winter 2","winter2 optimal"),
                            Nilai_SSE=c(SSE2,SSE2.opt),
                            Nilai_MSE=c(MSE2,MSE2.opt),Nilai_RMSE=c(RMSE2,RMSE2.opt))
akurasi2.train
```
Pada data latih, metode Winter Multiplikatif dengan parameter optimal menghasilkan nilai RMSE lebih kecil, sehingga dapat dikatakan bahwa metode Winter Multiplikatif adalah metode yang lebih baik.

#### Akurasi Data Uji

```{r}
forecast2<-data.frame(forecast2)
ujits3df<-data.frame(ujits3)
selisih2<-forecast2-ujits3df
SSEtesting2<-sum(selisih2^2)
MSEtesting2<-SSEtesting2/length(ujits3df)
RMSEtesting2<-sqrt(MSEtesting2)


forecast2.opt<-data.frame(forecast2.opt)
selisih2.opt<-forecast2.opt-ujits3df
SSEtesting2.opt<-sum(selisih2.opt^2)
MSEtesting2.opt<-SSEtesting2.opt/length(ujits3df)
RMSEtesting2.opt<-sqrt(MSEtesting2.opt)


akurasiwin2.uji<-data.frame("Nilai RMSE",RMSEtesting2,RMSEtesting2.opt)
akurasiwin2.uji
```
Pada data uji, metode Winter Multiplikatif dengan parameter optimal menghasilkan nilai RMSE lebih kecil, sehingga dapat disimpulkan bahwa metode Winter Multiplikatif merupakan metode yang lebih baik.

## Nilai Akurasi RMSE data latih metode SMA dan DMA

```{r}
akurasi_train.sma
RMSE.dmalat<-sqrt(MSE_train.dma)
RMSE.dmalat
```
## Nilai Akurasi data uji metode SMA dan DMA

```{r}
RMSE.smauji<-sqrt(MSE_uji.sma)
RMSE.smauji
RMSE.dmauji<-sqrt(MSE_test.dma)
RMSE.dmauji
```

## Nilai Akurasi SES dan DES

```{r}
accuracy(ramalanopt,test2$Jumlah)
accuracy(ramalandesopt,test2$Jumlah)
```

## Nilai Akurasi Winter aditif

```{r}
akurasi1.train
akurasi1.uji
```

## Nilai Akurasi Winter multiplikatif

```{r}
akurasi2.train
akurasiwin2.uji
```

# Kesimpulan

Metode yang tepat digunakan adalah metode Winter, karena plot awal data menggambarkan bentuk musiman. Secara umum, data yang digunakan memiliki puncak(atas dan bawah) yang relatif sama sehingga lebih tepat menggunakan metode Winter Aditif. Selanjutnya nilai akurasi metode Winter Aditif pada data uji menghasilkan RMSE sebesar 26808.85 untuk parameter alpha=0.2, beta=0.1, gamma=0.1. Sedangkan jika menggunakan parameter optimal menghasilkan nilai RMSE sebesar 25251.44.

Sehingga metode pemulusan yang paling tepat digunakan adalah metode Winter Aditif dengan parameter optimal.