---
title: "Project Week 7"
author: "Ananda Putra Wijaya/G1401221111"
date: "2024-09-29"
output: html_document
---

# Library

```{r}
library(ggplot2)
library(tsibble)
library(tseries)
library(MASS)
library(forecast)
library(TSA)
library(TTR)
library(aTSA)
library(graphics)
library(readxl)
library(tseries)
```

# Inisiasi Data

```{r}
data=read.csv("C:/Tugas/Semester 5/Metode Peramalan Deret Waktu/Minggu 7/Data Project Week 7.csv")
dts=ts(data$Jumlah)
dts
latts=ts(dts[1:66])
ujits=ts(dts[67:100])
```

# Model ARIMA(2,1,0)

Berdasarkan hasil analisis yang dilakukan pada pertemuan 6, model yang akan digunakan adalah model **ARIMA(2,1,0)**.

```{r}
modelfix=Arima(latts, order=c(2,1,0),method="ML")
```

# Analisis Sisaan

```{r}
res <- modelfix$residuals 
par(mfrow=c(2,2)) 
qqnorm(res) 
qqline(res, col = "black", lwd = 2) 
plot(c(1:length(res)),res) 
acf(res) 
pacf(res)
```

Berdasarkan analisis sisaan menggunakan plot di atas, dapat disimpulkan bahwa sisaan tidak menyebar normal. Hal ini ditandai dengan titik-titik yang cenderung tidak mengikuti garis. Selanjutnya lebar pita sisaan cenderung sama. Hal ini menandakan bahwa sisaan memiliki ragam yang homogen. Plot ACF dan PACF sisaan **ARIMA(2,1,0)** memiliki lag yang signifikan pada 20 lag pertama. Hal ini menandakan bahwa sisaan tidak saling bebas.

# Uji Formal

## Sisaan Menyebar Normal

```{r}
ks.test(res,"pnorm")
```
$H_0$ : Sisaan menyebar normal

$H_1$ : Sisaan tidak menyebar normal

Menurut uji KS di atas, didapat nilai p mendekati 0, yang kurang dari taraf nyata 5% sehingga tolak H0. Artinya sisaan tidak menyebar normal.

## Autokorelasi

```{r}
Box.test(res, type = "Ljung")
```
$H_0$ : Sisaan saling bebas

$H_1$ : Sisaan tidak tidak saling bebas

Menurut uji Ljung-Box di atas, didapat nilai p sebesar 0.5403, yang lebih besar dari taraf nyata 5% sehingga tak tolak H0. Artinya sisaan saling bebas.

## Homoskedastisitas

```{r}
Box.test((res)^2, type = "Ljung")
```
$H_0$ : Ragam sisaan homogen

$H_1$ : Ragam sisaan tidak homogen

Menurut uji Ljung-Box terhadap sisaan kuadrat di atas, didapat nilai p sebesar 0.3784, yang lebih besar dari taraf nyata 5% sehingga tak tolak H0. Artinya ragam sisaan homongen. 

## Nilai tengah sisaan sama dengan 0

```{r}
t.test(res, mu = 0, conf.level = 0.95) 
```

$H_0$ : nilai tengah sisaan sama dengan 0

$H_1$ : nilai tengah sisaan tidak sama dengan 0

Menurut uji-t di atas, didapat nilai p sebesar 0.8925, yang lebih besar dari taraf nyata 5% sehingga tak tolak H0. Artinya nilai tengah sisaan sama dengan nol.

# Forecasting

Selanjutnya akan dilakukan proses *forecasting*. Akan dilakukan peramalan untuk 34 hari ke depan.

```{r}
jadidukun <- forecast::forecast(modelfix, h = 34) 
jadidukun
E_jadidukun <- jadidukun$mean
plot(jadidukun)
```

Berdasarkan plot ramal di atas, dapat dilihat bahwa hasil ramalan model **ARIMA(2,1,0)** nampak stabil hingga akhir periode. Selanjutnya akan dicari nilai akurasi hasil ramal model **ARIMA(2,1,0)**.

## Keakuratan Forecasting


```{r}
lat66 <- ts(latts[66]) 
hasildukun=c(lat66,jadidukun$mean)
hasil = ts(hasildukun, start = 66)
ts.plot(latts, hasil)
```

```{r}
comparison<-matrix(data=c(head(ujits, n=34), hasil),
                     nrow = 34, ncol = 2)
colnames(comparison)<-c("Aktual","Hasil Forecast")
comparison
accuracy(ts(hasil[-1]), head(ujits, n=34))
```

Karena nilai *MAPE* yang didapat sangat besar, maka dapat dikatakan bahwa hasil ramalan tidak bagus.
