---
title: "Project Week 7"
author: "Ananda Putra Wijaya/G1401221111"
date: "2024-09-29"
output: html_document
---

# Library

```{r}
library(ggplot2)
library(tsibble)
library(tseries)
library(MASS)
library(forecast)
library(TSA)
library(TTR)
library(aTSA)
library(graphics)
library(readxl)
library(tseries)
```

# Inisiasi Data

```{r}
data=read.csv("C:/Tugas/Semester 5/Metode Peramalan Deret Waktu/Minggu 6/Data Project Week 6.csv")
dts=ts(data$Jumlah)
dts
```

## Eksplorasi Data penuh

### Plot Penuh

```{r}
plot.ts(dts, lty=1, xlab="Waktu", ylab="Junlah", main="Plot Data Penuh")
```

Berdasarkan plot deret waktu di atas, terlihat bahwa data cenderung memiliki pola musiman yang tidak stasioner dalam rataan. Selanjutnya akan dilakukan pembagian data latih dan data uji ditetapkan dengan proporsi 66%:34%.

### Plot Latih

```{r}
latts=dts[1:66]
plot.ts(latts)
```

Data latih terlihat memiliki kecenderungan stasioner dalam ragam namun tidak stasioner dalam rataan.

### Plot Uji

```{r}
ujits=dts[67:100]
plot.ts(ujits)
```

Data uji menunjukkan kecenderungan stasioner dalam rataan namun tidak stasioner dalam ragam.

# Uji Kestasioneran data

## Plot ACF

```{r}
acf(latts)
```

Plot ACF di atas menunjukkan bahwa data latih tidak *tails of slowly*. 

## Uji ADF

```{r}
tseries::adf.test(latts)
```
$H_0$ : Data tidak stasioner dalam rataan

$H_1$ : Data stasioner dalam rataan

Nilai p yang didapat adalah 0.4, yang mana lebih dari 0.05, artinya tak tolak H0. Maka data latih tidak stasioner dalam rataan. Hal ini sesuai dengan eksplorasi plot deret waktu dan plot ACF.

## Plot Box-Cox

```{r}
index <- seq(1:66)
bc = boxcox(latts~index, lambda = seq(0,3,by=1))
#Nilai Rounded Lambda
lambda <- bc$x[which.max(bc$y)]
lambda
#SK
bc$x[bc$y > max(bc$y) - 1/2 * qchisq(.95,1)]
```

Berdasarkan plot Box-Cox di atas, dapat dilihat bahwa nilai 1 masuk dalam selang kepercayaan 95% dengan batas bawah 0.757 dan batas atas 1.424. Nilai $\lambda$ optimal yang didapat adalah 1.0909. Karena selang plot Box-Cox memuat nilai 1, maka data latih dapat dikatakan stasioner dalam ragam.

# Penanganan Ketidak Stasioneran

## Differencing

```{r}
latdif <- diff(latts,differences = 1) 
plot.ts(latdif, lty=1, xlab="Waktu", ylab="Difference 1 Jumlah", main="Plot Difference Jumlah")
```

Plot di atas memperlihatkan bentuk data latih yang sudah melalui proses *differencing*. Data terlihat sudah stasioner rataan karena data bergerak pada nilai tengah tertentu.

## Plot ACF

```{r}
acf(latdif)
```

Berdasarkan plot di atas, data latih yang sudah di*differencing* tidak *tails of slowly*. Artinya data mungkin sudah stasioner dalam rataan. Selanjutnya akan dilakukan uji ADF untuk data latih yang sudah di*differencing*.

## Uji ADF

```{r}
tseries::adf.test(latdif)
```

$H_0$ : Data tidak stasioner dalam rataan

$H_1$ : Data stasioner dalam rataan

Nilai p pada uji ADF untuk data latih yang sudah di*differencing* adalah 0,01. Artinya tolak H0, data stasioner dalam rataan. Karena ketidakstasioneran data sudah tertangani, selanjutnya akan dilakukan proses identifikasi model. 

# Identifikasi Model

## Plot ACF

```{r}
acf(latdif)
```
Plot ACF data latih yang sudah di*differencing* menunjukkan bahwa data *tails of*. Jika dipandang plot ACF *cuts of* pada lag pertama, maka model yang dapat dibentuk adalah **ARIMA(0,1,1)**

## Plot PACF

```{r}
pacf(latdif)
```

Plot PACF data latih yang sudah di*differencing* menunjukkan *tails of*

Karena plot ACF dan PACF data latih yang sudah di*differencing* menunjukkan *tails of*, maka kemungkinan model yang dapat terbentuk adalah **ARIMA(1,1,1)**. 

Jika kita melihat plot PACF *cuts of* pada lag ke 2, maka model yang dapat terbentuk adalah **ARIMA(2,1,0)**

## Plot EACF

```{r}
eacf(latdif)
```

Plot EACF menunjukkan pola segitiga nol pada model **ARIMA(1,1,2)**,**ARIMA(3,1,4)** dan **ARIMA(4,1,5)**.

# Pendugaan parameter tentatif

Dugaan model yang dapat terbentuk adalah **ARIMA(0,1,1)**,  **ARIMA(1,1,1)**,**ARIMA(1,1,2)**, **ARIMA(2,1,0)**,  **ARIMA(3,1,4)**, dan **ARIMA(4,1,5)**.

## ARIMA(0,1,1)

```{r}
model1.da=Arima(latts, order=c(0,1,1),method="ML")
summary(model1.da)
lmtest::coeftest(model1.da)
```

## ARIMA(1,1,1)

```{r}
model2.da=Arima(latts, order=c(1,1,1),method="ML")
summary(model2.da)
lmtest::coeftest(model2.da)
```

## ARIMA(1,1,2)

```{r}
model3.da=Arima(latts, order=c(1,1,2),method="ML")
summary(model3.da)
lmtest::coeftest(model3.da)
```

## ARIMA(2,1,0)

```{r}
model4.da=Arima(latts, order=c(2,1,0),method="ML")
summary(model4.da)
lmtest::coeftest(model4.da)
```



## ARIMA(3,1,4)

```{r}
model5.da=Arima(latts, order=c(3,1,4),method="ML")
summary(model5.da)
lmtest::coeftest(model5.da)
```

## ARIMA(4,1,5)

```{r}
model6.da=Arima(latts, order=c(4,1,5),method="ML")
summary(model6.da)
lmtest::coeftest(model6.da)
```

## Nilai AIC 

```{r}
cat("AIC Model ARIMA (0,1,1) :", model1.da$aic,
    "\nAIC Model ARIMA (1,1,1) :", model2.da$aic,
    "\nAIC Model ARIMA (1,1,2) :", model3.da$aic,
    "\nAIC Model ARIMA (2,1,0) :", model4.da$aic,
    "\nAIC Model ARIMA (3,1,4) :", model5.da$aic,
    "\nAIC Model ARIMA (4,1,5) :", model6.da$aic)
```

Model yang akan dipilih adalah model **ARIMA(2,1,0)**. Walau memiliki nilai AIC paling besar, namun semua parameter pada model ARIMA(2,1,0) signifikan pada taraf nyata 0,1%.

```{r}
lmtest::coeftest(model4.da)
```

# Analisis Sisaan

```{r}
res <- model4.da$residuals 
par(mfrow=c(2,2)) 
qqnorm(res) 
qqline(res, col = "black", lwd = 2) 
plot(c(1:length(res)),res) 
acf(res) 
pacf(res)
```

Berdasarkan analisis sisaan menggunakan plot di atas, dapat disimpulkan bahwa sisaan tidak menyebar normal. Hal ini ditandai dengan titik-titik yang cenderung tidak mengikuti garis. Selanjutnya lebar pita sisaan cenderung sama. Hal ini menandakan bahwa sisaan memiliki ragam yang homogen. Plot ACF dan PACF sisaan ARIMA(2,1,0) memiliki lag yang signifikan pada 20 lag pertama. Hal ini menandakan bahwa sisaan tidak saling bebas.

# Uji Formal

## Sisaan Menyebar Normal

```{r}
ks.test(res,"pnorm")
```
$H_0$ : Sisaan menyebar normal

$H_1$ : Sisaan tidak menyebar normal

Menurut uji KS di atas, didapat nilai p mendekati 0, yang kurang dari taraf nyata 5% sehingga tolak H0. Artinya sisaan tidak menyebar normal.

## Autokorelasi

```{r}
Box.test(res, type = "Ljung")
```
$H_0$ : Sisaan saling bebas

$H_1$ : Sisaan tidak tidak saling bebas

Menurut uji Ljung-Box di atas, didapat nilai p sebesar 0.5403, yang lebih besar dari taraf nyata 5% sehingga tak tolak H0. Artinya sisaan saling bebas.

## Homoskedastisitas

```{r}
Box.test((res)^2, type = "Ljung")
```
$H_0$ : Ragam sisaan homogen

$H_1$ : Ragam sisaan tidak homogen

Menurut uji Ljung-Box terhadap sisaan kuadrat di atas, didapat nilai p sebesar 0.3784, yang lebih besar dari taraf nyata 5% sehingga tak tolak H0. Artinya ragam sisaan homongen. 

## Nilai tengah sisaan sama dengan 0

```{r}
t.test(res, mu = 0, conf.level = 0.95) 
```

$H_0$ : nilai tengah sisaan sama dengan 0

$H_1$ : nilai tengah sisaan tidak sama dengan 0

Menurut uji-t di atas, didapat nilai p sebesar 0.8925, yang lebih besar dari taraf nyata 5% sehingga tak tolak H0. Artinya nilai tengah sisaan sama dengan nol.
