---
title: "Tugas Minggu 5"
author: "Ananda Putra Wijaya/G1401221111"
date: "2024-09-20"
output:
  pdf_document: default
  html_document: default
---

# Inisiasi Library

```{r}
library(ggplot2)
library(tsibble)
library(tseries)
library(MASS)
library(tseries)
library(readxl)
```

# Inisiasi Data

```{r}
index=seq(1:100)
index150=seq(1:50)
index51100=seq(from=51,to=100,by=1)
datafull=read.csv("C:/Tugas/Semester 5/Metode Peramalan Deret Waktu/Minggu 5/Data Project Week 5.csv")
data100=ts(datafull[,2])
data150=ts(datafull[1:50,2])
data51100=ts(datafull[51:100,2])
```

# Data Full

## Time Series Plot

```{r}
plot_data100 <- data100 |> as_tsibble() |> 
  ggplot(aes(x = index, y = value)) + geom_line() + theme_bw() + geom_hline(yintercept = mean(data100), linetype = "dotted", color = "red", size = 1)+
  xlab("Obs") + ylab("Jumlah")
plot_data100
mean(data100)
```

Plot deret waktu di atas menunjukkan bahwa data penuh tampak **stasioner dalam rataan**, yang ditandai dengan data yang menyebar di sekitar nilai tengah. Namun **tidak stasioner dalam ragam** karena lebar pitanya cenderung tidak sama.

## ACF Plot

```{r}
acf(data100)
```

Plot ACF data penuh menunjukkan data penuh cenderung *tails off*

## ADF Test

```{r}
adf.test(data100)
```

$H_0$ : Data tidak stasioner dalam rataan

$H_1$ : Data stasioner dalam rataan

Berdasarkan *p-value* dari uji ADF pada data penuh(0.05645), keputusan yang diambil adalah **tak tolak H0**, artinya data **tidak stasioner dalam rataan**.

## Box-Cox Plot

```{r}
bc100 = boxcox(data100~index, lambda = seq(0,4,by=0.01))
#Nilai Rounded Lambda
lambda <- bc100$x[which.max(bc100$y)]
lambda
#SK
bc100$x[bc100$y > max(bc100$y) - 1/2 * qchisq(.95,1)]
```

Plot *Box-Cox* di atas menunjukkan nilai ($\lambda$) optimum sebesar **1,03** dan pada selang kepercayaan 95% nilai memiliki batas bawah **0,76** dan batas atas **1.32**. Selang tersebut memuat nilai satu sehingga dapat dikatakan bahwa data penuh **stasioner dalam ragam**.

# Data 1 sampai 50

## Time Series Plot

```{r}
plot_data150 <- data150 |> as_tsibble() |> 
  ggplot(aes(x = index, y = value)) + geom_line() + theme_bw() + geom_hline(yintercept = mean(data150), linetype = "dotted", color = "red", size = 1) + xlab("Obs") + ylab("Jumlah")
plot_data150
mean(data150)
```

Plot deret waktu di atas menunjukkan bahwa data index 1 sampai 50 tampak **stasioner dalam rataan**, yang ditandai dengan data yang menyebar di sekitar nilai tengah. Namun **tidak stasioner dalam ragam** karena lebar pitanya cenderung tidak sama.

## ACF Plot

```{r}
acf(data150)
```

Plot ACF data index 1 sampai 50 menunjukkan data penuh cenderung *tails off*

## ADF Test

```{r}
adf.test(data150)
```

$H_0$ : Data tidak stasioner dalam rataan

$H_1$ : Data stasioner dalam rataan

Berdasarkan *p-value* dari uji ADF pada data index 1-50(0.08159), keputusan yang diambil adalah **tak tolak H0**, artinya data **tidak stasioner dalam rataan**.

## Box-Cox Plot

```{r}
bc150 = boxcox(data150~index150, lambda = seq(0,4,by=0.01))
#Nilai Rounded Lambda
lambda <- bc150$x[which.max(bc150$y)]
lambda
#SK
bc150$x[bc150$y > max(bc150$y) - 1/2 * qchisq(.95,1)]
```

Plot *Box-Cox* di atas menunjukkan nilai ($\lambda$) optimum sebesar **0.97** dan pada selang kepercayaan 95% nilai memiliki batas bawah **0,57** dan batas atas **1.39**. Selang tersebut memuat nilai satu sehingga dapat dikatakan bahwa data index 1 sampai 50 **stasioner dalam ragam**.

# Data 51 sampai 100

## Time Series Plot

```{r}
plot_data51100 <- data51100 |> as_tsibble() |> 
  ggplot(aes(x = index, y = value)) + geom_line() + theme_bw() +  geom_hline(yintercept = mean(data51100), linetype = "dotted", color = "red", size = 1) +   xlab("Obs") + ylab("Jumlah")
plot_data51100
mean(data51100)
```

Plot deret waktu di atas menunjukkan bahwa data index tampak **stasioner dalam rataan**, yang ditandai dengan data yang menyebar di sekitar nilai tengah. Namun **tidak stasioner dalam ragam** karena lebar pitanya cenderung tidak sama.

## ACF Plot

```{r}
acf(data51100)
```

Plot ACF data penuh menunjukkan data penuh cenderung *tails off*

## ADF Test

```{r}
adf.test(data51100)
```

$H_0$ : Data tidak stasioner dalam rataan

$H_1$ : Data stasioner dalam rataan

Berdasarkan *p-value* dari uji ADF pada data index 51-100(0.01), keputusan yang diambil adalah **tolak H0**, artinya data **stasioner dalam rataan**.

## Box-Cox Plot

```{r}
bc51100 = boxcox(data51100~index51100, lambda = seq(0,4,by=0.01))
#Nilai Rounded Lambda
lambda <- bc51100$x[which.max(bc51100$y)]
lambda
#SK
bc51100$x[bc51100$y > max(bc51100$y) - 1/2 * qchisq(.95,1)]
```

Plot *Box-Cox* di atas menunjukkan nilai ($\lambda$) optimum sebesar **2.08** dan pada selang kepercayaan 95% nilai memiliki batas bawah **1.44** dan batas atas **2.81**. Selang tersebut **tidak**  memuat nilai satu sehingga dapat dikatakan bahwa data index 51-100 **tidak stasioner dalam ragam**.

# Kesimpulan Panjang

Berdasarkan plot deret waktu, ketiga set data(data penuh(index 1-100), data index 1-50, dan data index 51-100)) cenderung stasioner dalam rataan namun tidak stasioner dalam ragam.<br>

Berdasarkan plot ACF, ketiga set data(data penuh(index 1-100), data index 1-50, dan data index 51-100)) cenderung *tails off*.<br>

Berdasarkan uji ADF, data penuh dan data index 1-50 memiliki *p-value* lebih dari taraf nyata 0.05(5%), artinya kedua set data tidak stasioner dalam rataan. Namun data index 51-100 memiliki *p-value* kurang dari taraf nyata 0.05(5%), artinya data index 51-100 stasioner dalam rataan.<br>

Berdasarkan plot *Box-Cox*,  data penuh dan data index 1-50 memuat nilai satu pada selang batas bawah dan batas atas plot *Box-Cox*-nya. Artinya kedua set data ini stasioner dalam ragam. Namun data index 51-100 tidak memuat nilai satu pada selang plot *Box-Cox*-nya, artinya data index 51-100 tidak stasioner dalam ragam.<br>

# Kesimpulan Pendek

Data penuh(1-100) *tails off* dari plot ACFnya, tidak stasioner dalam rataan, dan stasioner dalam ragam.<br>
Data index 1-50 *tails off* dari plot ACFnya, tidak stasioner dalam rataan, dan stasioner dalam ragam.<br>
Data index 51-100 *tails off* dari plot ACF, stasioner dalam rataan, dan tidak stasioner dalam ragam.<br>